ACORDAO-COMPLETO-2412320

ACÓRDÃO 6209/2020 ATA 17/2020 - SEGUNDA CÂMARA

VISTO, relatado e discutido o monitoramento das medidas adotadas pela Universidade Federal do Rio de Janeiro para cumprir as disposições do Acórdão 11901/2016-TCU-Segunda Câmara.
 ACORDAM os ministros do Tribunal de Contas da União, reunidos em sessão da 2ª Câmara, ante as razões expostas pela relatora, e com fundamento nos arts. 39, inciso II, da Lei 8.443/1992, 259, inciso II, e 262, § 2º, do Regimento Interno e 19, § 3º, da Instrução Normativa-TCU 78/2018, em: 
9.1. reiterar as determinações contidas no Acórdão 11901/2016-TCU-Segunda Câmara à Universidade Federal do Rio de Janeiro, com o alerta sobre a possibilidade de aplicação de multa por reincidência no descumprimento de determinação deste Tribunal (art. 58, inciso VII, da Lei 8.443/1992) , para que a entidade:
9.1.1. cesse, imediatamente, os pagamentos decorrentes da parcela de 3,17% nos proventos de Chantal Russi e Cícera de Araújo Ramos, sob pena de ressarcimento das quantias pagas indevidamente e responsabilização solidária da autoridade competente (subitem 9.3.1) ; 
9.1.2. encaminhe a este Tribunal, no prazo de 30 (trinta) dias, a contar da notificação desta deliberação, comprovantes das datas em que as interessadas tomaram conhecimento daquele acórdão (subitem 9.3.3) ; 
9.1.3. emita novos atos em favor das interessadas, com supressão das irregularidades verificadas inicialmente, e os submeta ao TCU para nova apreciação, no mesmo prazo de 30 (trinta) dias, a contar da notificação desta deliberação (subitem 9.3.4) .
9.2. efetuar a audiência de André Luiz Chagas Pereira (destinatário do ofício à peça 10) e Agnaldo Fernandes Silva (destinatário dos ofícios às peças 12 e 21) , a fim de que, no prazo de 15 (quinze) dias, apresentem razões de justificativa para o não cumprimento integral dos comandos contidos no Acórdão 11901/2016-TCU-Segunda Câmara; 
9.3. determinar à Secretaria de Fiscalização de Pessoal que:
9.3.1. caso se confirme, nos processos sob a minha relatoria, que a UFRJ descumpriu determinações deste Tribunal que visaram a exclusão de parcelas referentes a planos econômicos e a emissão de novos atos de aposentadoria, livres das irregularidades, promova, em processo de monitoramento apartado, a audiência dos responsáveis (inclusive a indicada no subitem anterior desta deliberação e, se ainda não efetuada, a contemplada no Acórdão 5383/2020-TCU-Segunda Câmara) ;
9.3.2. se for o caso, consolide, no referido processo de monitoramento, a análise posterior à apresentação de eventuais respostas a audiências já feitas em outros autos ou ao decurso de prazo sem manifestação dos responsáveis, incluindo a avaliação sobre a necessidade de adotar outras providências, com o objetivo de garantir o integral atendimento das determinações deste Tribunal.
9.4. dar ciência desta deliberação às interessadas e à Universidade Federal do Rio de Janeiro.

Monitoramento das medidas adotadas para cumprir as disposições do Acórdão 11.901/2016 - 2ª Câmara.

Segunda Câmara

Universidade Federal do Rio de Janeiro - UFRJ.

3. Interessadas: Chantal Russi (CPF XXX.925.737-XX) e Cícera de Araújo Ramos (CPF XXX.623.717-XX).

13.1. Ministros presentes: Augusto Nardes (na Presidência), Aroldo Cedraz, Raimundo Carreiro e Ana Arraes (Relatora).
13.2. Ministros-Substitutos presentes: Marcos Bemquerer Costa e André Luís de Carvalho.

ANA ARRAES

Adoto como relatório a instrução da Secretaria de Fiscalização de Pessoal - Sefip, acolhida por diretor daquela unidade técnica e por representante do Ministério Público junto ao TCU - MPTCU (peças 32-34) :
"INTRODUÇÃO
1.	Trata-se de monitoramento do Acórdão 11901/2016-TCU-Segunda Câmara, proferido na Sessão de 8/11/2016, de relatoria da e. Ministra Ana Arraes (peça 7) , que considerou ilegais os atos de concessão de aposentadoria às interessadas acima elencadas, em razão do pagamento de rubricas alusivas a planos econômicos baseadas em sentenças judiciais (URP - 26,05%, 28,86% e URV - 3,17%) . 
HISTÓRICO
2.	No âmbito da deliberação, foram feitas as seguintes determinações:
9.1. considerar ilegais os atos de aposentadoria de Chantal Russi e de Cicera de Araujo Ramos e negar-lhes registro; 
9.2. dispensar a reposição das importâncias indevidamente recebidas de boa-fé pelas beneficiárias até a data da notificação desta deliberação à unidade jurisdicionada; 
9.3. determinar à Universidade Federal do Rio de Janeiro que: 
9.3.1. cesse os pagamentos decorrentes dos atos impugnados, no prazo de 15 (quinze) dias a contar da ciência desta deliberação, sob pena de ressarcimento das quantias pagas indevidamente e responsabilização solidária da autoridade competente; 
9.3.2. comunique às interessadas a deliberação deste Tribunal e as alerte de que o efeito suspensivo proveniente da eventual interposição de recursos junto ao TCU não as eximirá da devolução dos valores indevidamente recebidos após a notificação, em caso de não provimento dos apelos; 
9.3.3. encaminhe a este Tribunal, no prazo de 30 (trinta) dias a partir da ciência deste acórdão, por cópia, comprovante da data em que as interessadas tomaram conhecimento desta deliberação; e 
9.3.4. emita novos atos, em que sejam suprimidas as irregularidades verificadas, e submeta-os ao TCU para nova apreciação, no prazo de 30 (trinta) dias a contar da ciência desta deliberação.
3.	Devidamente comunicada da decisão (peças 10-13) , a unidade jurisdicionada não se manifestou nos autos.
4.	Monitoramento iniciado por esta unidade técnica em 25/2/2019 (peça 19) verificou a exclusão das parcelas relativas aos índices de 26,05% e 28,86%, contudo permanecia sendo paga a parcela relativa à URV, nos valores de R$ 136,40, nos proventos de Chantal Russi, e de R$ 62,40, nos proventos de Cicera de Araujo Ramos, respectivamente, além da ausência de envio de novos atos, livres das irregularidades apontadas. Foi então proposta diligência para que a Universidade esclarecesse sobre a exclusão dessas parcelas, o ressarcimento de valores recebidos indevidamente e o envio de novos atos de aposentadoria.
5.	Realizada a diligência (peças 21-22) , foi solicitada prorrogação de prazo de 60 dias (peça 23) , e por fim, a UFRJ informou sobre a abertura de processo administrativo para cumprimento do Acórdão, bem como recurso apresentado pela interessada Chantal Russi. (peças 25-26) .
EXAME TÉCNICO
6.	Pesquisa realizada ao sistema Siape (peças 27-28) revela que as parcelas relativas à URV permanecem sendo pagas, nos valores de R$ 136,40, nos proventos de Chantal Russi, e de R$ 62,40, nos proventos de Cicera de Araujo Ramos, respectivamente. Além disso, percebe-se que não existem parcelas de ressarcimento ao erário por valores indevidamente recebidos.
7.	Consulta ao sistema e-Pessoal (peças 29-30) demonstra que não ainda houve o envio de novos atos em favor das inativas.
8.	Em relação ao recurso interposto por Chantal Russi (peça 25, p. 3-20) , não existem pressupostos para admissibilidade do mesmo contra o ofício de diligência desta Sefip, datado de 12/3/2019 (peça 21) , considerando que o Acórdão 11901/2016-TCU-Segunda Câmara fora proferido em 8/11/2016 (peça 7) e o prazo para recorrer contra essa decisão de mérito foi de quinze dias após a ciência da decisão, tornando-se tal recurso totalmente intempestivo.
9.	Além disso, como destacado em instrução anterior, recentes decisões desta Corte de Contas, em relação à UFRJ e à parcela de 3,17%, tem sido no sentido de manter o entendimento de ilegalidade do pagamento dessa parcela, pois os efeitos da decisão judicial que garantiam tal pagamento já deveriam ter cessado, tendo em vista novas reorganizações ou reestruturações dos cargos e carreiras da Universidade (Acórdão 1863/2018-TCU-Segunda Câmara - e. Ministro-Substituto Marcos Bemquerer, 13.574/2016-TCU-2ª Câmara e 11.907/2016-TCU-2ª Câmara - e. Ministra Ana Arraes, 8.350/2016-TCU-2ª Câmara - e. Ministro Vital do Rêgo, 2.530/2016-TCU-1ª Câmara - e. Ministro Benjamin Zymler, entre outros) .
10.	Sendo assim, com o cumprimento parcial das determinações, encaminhem-se os presentes autos com proposta de determinação à UFRJ para imediata exclusão da parcela relativa à URV, nos valores de R$ 136,40, dos proventos de Chantal Russi, e de R$ 62,40, dos proventos de Cicera de Araujo Ramos, respectivamente, para adoção de providências para quantificação e ressarcimento dos valores recebidos indevidamente pelas interessadas, desde a ciência do Acórdão ora monitorado, bem como para envio de novos atos de concessão de aposentadoria em favor das inativas, livres das irregularidades apontadas.
CONCLUSÃO
11.	Com base nas informações prestadas pelo gestor e naquelas extraídas dos sistemas Siape e e-Pessoal, considera-se que as determinações constantes do Acórdão 11901/2016-TCU-Segunda Câmara foram parcialmente cumpridas pela Universidade Federal do Rio de Janeiro, encaminhando-se os presentes autos com proposta de determinação à UFRJ para imediata exclusão da parcela relativa à URV, nos valores de R$ 136,40, dos proventos de Chantal Russi, e de R$ 62,40, dos proventos de Cicera de Araujo Ramos, respectivamente, para adoção de providências para quantificação e ressarcimento dos valores recebidos indevidamente pelas interessadas, desde a ciência do Acórdão ora monitorado, bem como para envio de novos atos de concessão de aposentadoria em favor das inativas, livres das irregularidades apontadas.
PROPOSTA DE ENCAMINHAMENTO
12.	Em face do exposto, remetam-se os autos à consideração superior propondo-se determinar à Universidade Federal do Rio de Janeiro, nos termos do artigo 250, inciso II, do Regimento Interno do TCU, que:
	a) exclua, imediatamente, a parcela relativa à URV (3,17%) nos valores de R$ 136,40 e de R$ 62,40, dos proventos de Chantal Russi (CPF XXX.925.737-XX) e de Cicera de Araujo Ramos (CPF 512.623.717- 91) , respectivamente, conforme Acórdão 11901/2016-TCU-Segunda Câmara, de relatoria da e. Ministra Ana Arraes;
	b) quantifique e realize, no prazo de 30 (trinta dias) , o ressarcimento dos valores recebidos indevidamente por Chantal Russi (CPF XXX.925.737-XX) e por Cicera de Araujo Ramos (CPF 512.623.717- 91) , a título de parcela relativa à URV (3,17%) , desde a ciência do Acórdão 11901/2016-TCU-Segunda Câmara, de relatoria da e. Ministra Ana Arraes, até sua efetiva exclusão; e
	c) envie novos atos de concessão de aposentadoria, no prazo de 30 (trinta) dias, em favor de Chantal Russi (CPF XXX.925.737-XX) e de Cicera de Araujo Ramos (CPF 512.623.717- 91) , livres das irregularidades apontadas pelo Acórdão 11901/2016-TCU-Segunda Câmara, de relatoria da e. Ministra Ana Arraes, e em conformidade com o art. 19, § 3º, da Instrução Normativa-TCU 78/2018 c/c art. 262, § 2º, do Regimento Interno/TCU."
	É o relatório.

não há.

Procurador Rodrigo Medeiros de Lima.

MONITORAMENTO DE DETERMINAÇÕES QUE VISARAM A EXCLUSÃO DE PARCELAS ILEGAIS DE PROVENTOS DE APOSENTADORIAS E EMISSÃO DE NOVOS ATOS. DESCUMPRIMENTO. REITERAÇÃO DAS DETERMINAÇÕES À UNIDADE JURISDICIONADA. AUDIÊNCIA DOS RESPONSÁVEIS. DETERMINAÇÃO À SEFIP COM O OBJETIVO DE VERIFICAR CASOS SEMELHANTES EM OUTROS PROCESSOS SOBRE O MESMO ASSUNTO.

APOSENTADORIA (APOS)

Secretaria de Fiscalização de Pessoal - Sefip.

Este processo trata, nesta oportunidade, de monitoramento das medidas adotadas para cumprimento das disposições do Acórdão 11901/2016-TCU-Segunda Câmara, de minha relatoria, por meio do qual este Tribunal considerou ilegais os atos de concessão de aposentadoria a Chantal Russi e a Cícera de Araújo Ramos, ex-servidoras da Universidade Federal do Rio de Janeiro - UFRJ, em decorrência do pagamento de rubricas referentes a planos econômicos (URP - 26,05%, diferenças de reajustes concedidos aos servidores civis e militares - 28,86% e URV - 3,17%) , e efetuou as determinações pertinentes a esse juízo.
2.	Embora devidamente notificada da deliberação, por meio de ofícios expedidos em novembro/2016 e abril/2017, a universidade manteve-se silente (peças 10-13) .
3.	Após a realização, em março/2019, de diligência pela unidade técnica, a UFRJ informou, em outubro/2019, sobre a abertura de processo administrativo para cumprimento do acórdão e sobre a apresentação de recurso administrativo pela interessada Chantal Russi (peças 25-26) .
4.	A Secretaria de Fiscalização de Pessoal - Sefip verificou, em suma, que: (i) houve a exclusão das parcelas relativas aos índices de 26,05% e 28,86%; (ii) permanecem sendo pagas às interessadas as parcelas da URV, nos valores de R$ 136,40 (Chantal Russi) e R$ 62,40 (Cícera de Araújo Ramos) ; (iii) não foram enviados ao TCU novos atos em favor das inativas, livres das irregularidades apontadas; e (iv) não foi promovido o ressarcimento ao erário por valores indevidamente recebidos.
5.	Por essas razões, a unidade técnica, com a anuência do Ministério Público junto ao TCU - MPTCU, propôs a expedição de novas determinações à UFRJ para: (i) imediata exclusão da parcela referente à URV dos proventos das interessadas; (ii) adoção de providências para quantificação e ressarcimento dos valores pagos indevidamente, desde a ciência do acórdão monitorado; e (iii) envio de novos atos de concessão.
6.	Situação semelhante foi apurada no TC Processo 025.674/2016-1, conforme o recente Acórdão 5383/2020-TCU-Segunda Câmara, igualmente de minha relatoria. Por intermédio daquele acórdão, este Tribunal deliberou por fazer as determinações indicadas acima - exceto quanto à segunda, tendo em vista a ausência de comprovante de que a UFRJ tenha dado ciência, na época própria, do acórdão original às interessadas - e por proceder à audiência dos gestores em face do não cumprimento integral dos comandos expedidos anteriormente.
7.	Igual desfecho deve ser adotado neste processo, considerando que o gestor nada informou sobre a regularização dos pagamentos a Cícera de Araújo Ramos e que também não constam destes autos os comprovantes de que a universidade cumpriu os seguintes dispositivos do Acórdão 11901/2016-TCU-Segunda Câmara:
"9.3.2. comunique às interessadas a deliberação deste Tribunal e as alerte de que o efeito suspensivo proveniente da eventual interposição de recursos junto ao TCU não as eximirá da devolução dos valores indevidamente recebidos após a notificação, em caso de não provimento dos apelos; 
9.3.3. encaminhe a este Tribunal, no prazo de 30 (trinta) dias a partir da ciência deste acórdão, por cópia, comprovante da data em que as interessadas tomaram conhecimento desta deliberação;"
8.	No que concerne ao recurso de Chantal Russi, deixa-se de tecer maiores comentários e implementar qualquer medida, uma vez que, apesar de o apelo ter feito referência ao ofício de diligência expedido pelo TCU, ele foi dirigido a pró-reitora de Pessoal da UFRJ e contemplou o seguinte pedido:
"Assim, requer a juntada da presente oitiva ao processo administrativo de sua aposentadoria revelando que a mesma preencheu todos os requisitos necessários à livre fruição do direito à aposentadoria, pugnando a Peticionária pelo arquivamento do presente procedimento administrativo instaurado perante a Universidade Federal do Rio de Janeiro, e noticiando o C. Tribunal de Contas da União da impossibilidade de atendimento aos comandos constitucionais, legais e jurisprudências citados, sob pena de grave injustiça, o que, certamente, não resta amparado pelo ordenamento pátrio em vigor, salvaguardando a percepção da rubrica legitimamente implantada de origem em decisões judiciais, com o efetivo registro e homologação de seu ato de aposentadoria, concedendo-lhe, por corolário, o respectivo registro, sem qualquer decesso remuneratório." (destaquei) 
9.	Pelo que se vê, a competência para apreciação do recurso é da autoridade destinatária.
10.	Por outro lado, poder-se-ia cogitar do conhecimento da peça como pedido de reexame, ante o disposto na parte final do pedido e a falta de comprovante de ciência da interessada sobre o Acórdão 11901/2016-TCU-Segunda Câmara em momento próximo à sua prolação. Contudo, pelo fato de a UFRJ ter excluído dos proventos de ambas as interessadas as parcelas relativas aos índices de 26,05% e 28,86%, essa hipótese deve ser descartada, porquanto a exclusão não seria passível de ser feita pela universidade sem a prévia notificação das inativas.
11.	Isso permite depreender que as notificações foram efetuadas pela universidade, sem que, entretanto, a entidade tenha encaminhado os devidos comprovantes a este Tribunal.
12.	Assim, da mesma forma que no citado Acórdão 5383/2020-TCU-Segunda Câmara, deixa-se, por ora, de acompanhar a proposta de determinar à UFRJ que realize o ressarcimento dos valores indevidamente pagos desde a ciência da decisão, sem prejuízo de fazê-lo por ocasião da apreciação definitiva do presente processo, oportunidade em que caberá avaliar, inclusive, a necessidade de responsabilização individual ou solidária dos gestores, consoante alerta contido no subitem 9.3.1 do Acórdão 11901/2016-TCU-Segunda Câmara e as disposições do art. 262, § 1º, do Regimento Interno. 
13.	Desse modo, conclui-se por reiterar as determinações ainda não cumpridas e efetuar a audiência dos gestores responsáveis pelo não cumprimento integral do subitem 9.3 do Acórdão 11901/2016-TCU-Segunda Câmara.
14.	Além disso, cumpre destacar que, após consulta rápida na jurisprudência deste Tribunal a respeito de processos de aposentadoria sob minha relatoria envolvendo a UFRJ[footnoteRef:2], foram encontrados 54 processos que podem estar em situação similar à deste feito, de não cumprimento de deliberações nas quais se constatou a ilegalidade do pagamento da rubrica de 3,17%, entre outras. [2:  argumentos da pesquisa feita em 21/5/2020: (universidade federal do rio de janeiro) .ENTIDADE e aposentadoria. TIPOPROCESSO e 3,17.VOTO] 
15.	Desses processos, 50 tiveram deliberação proferida no exercício de 2016 e os demais foram os seguintes, cujo andamento, para efeito de análise amostral, foi verificado na pesquisa: 
	Número do Processo
	Acórdão desta 2ª Câmara
	Número de ofícios expedidos sem resposta

	Processo 025.669/2016-8
	3.714/2019
	01

	Processo 025.673/2016-5
	1.997/2017
	02

	Processo 025.670/2016-6
	1.996/2017
	02

	Processo 025.689/2016-9
	1.617/2017
	02

16.	Relativamente aos processos apreciados em 2016, destaca-se que, mediante o recente Acórdão 5642/2020-TCU-Segunda Câmara, que cuidou do monitoramento do Acórdão 13573/2016-TCU-Segunda Câmara (os dois de minha relatoria) , o TCU aplicou multa de R$ 10.000,00 a Agnaldo Fernandes Silva, diante do fato de, na qualidade de gestor de Pessoal da UFRJ, ter atuado com descaso ao não atender a determinações e diligências feitas no TC Processo 025.678/2016-7.
17.	Esse cenário indica que seria mais conveniente, por economia e racionalidade processual, e com o objetivo de propiciar avaliação sistêmica do assunto, até mesmo sobre a necessidade de determinar o afastamento temporário de responsáveis, com amparo no art. 44 da Lei 8.443/1992, fazer, em autos apartados de monitoramento, a audiência dos gestores, a fim de que apresentem as suas razões de justificativa para a conduta reiterada de omissão em responder os ofícios expedidos e de descumprimento das determinações deste Tribunal que visaram à exclusão de parcelas referentes a planos econômicos e emissão de novos atos de aposentadoria, efetuadas em processos sob a minha relatoria.
18.	Esse procedimento deve ser implementado caso a unidade técnica verifique, nas fichas financeiras atuais dos interessados nos processos em fase de monitoramento, que as parcelas impugnadas pelo TCU continuam a ser pagas.
19.	Especificamente quanto aos processos em que já tenha sido promovida a audiência dos gestores, a exemplo dos TCs Processo 025.675/2016-8, Processo 025.685/2016-3 e Processo 025.697/2016-1, competirá à Sefip consolidar a análise, após a apresentação de eventuais respostas ou o decurso de prazo sem manifestação dos responsáveis, no mencionado apartado, incluindo, ainda, a avaliação sobre a pertinência de adotar outras providências com o objetivo de garantir o integral atendimento das determinações.
20.	Diante disso, cabe também determinação à unidade técnica para que adote esses procedimentos, observando-se que isso não prejudica a reiteração, desde já, das determinações deste processo, haja vista ser imprescindível buscar o imediato cumprimento do deliberado e estar a autoridade competente também sujeita a aplicação de multa por reincidência no descumprimento de determinação do Tribunal (art. 58, inciso VII, da Lei 8.443/1992) .
	Ante o exposto, acolho os fundamentos da instrução como razões de decidir, com os acréscimos de proposições indicadas nesta peça, e VOTO por que o Tribunal adote a minuta de acórdão que submeto à consideração deste Colegiado.
TCU, Sala das Sessões Ministro Luciano Brandão Alves de Souza, em 2 de junho de 2020.
ANA ARRAES 
Relatora